【裁判字號】    97,上,131
【裁判日期】    970930
【裁判案由】    損害賠償
【裁判全文】
臺灣高等法院臺中分院民事判決  97年度上字第131號
上  訴  人    和欣汽車客運股份有限公司
法定代理人    甲○○
訴訟代理人    李宏文律師
複代理人      林基豐律師
訴訟代理人    丁○○
              羅豐胤律師
複代理人      林正雄律師
              乙○○
被上訴人      己○○
              戊○○
兼前列二人
共      同
訴訟代理人    丙○○
上列當事人間請求損害賠償事件，上訴人對於民國97年2月22日
臺灣臺中地方法院96年度重訴字第556號第一審判決提起上訴，
本院於97年9月17日言詞辯論終結，判決如下：
    主  文
原判決關於命上訴人給付部分，及該部分假執行之宣告暨訴訟費
用之裁判均廢棄。
前列廢棄部分，被上訴人在第一審之訴及假執行之聲請駁回。
第一、二審訴訟費用（確定部分除外）由被上訴人負擔。
    事實及理由
一、被上訴人起訴主張：
  (一)原審共同被告徐靖峰是上訴人和欣汽車客運股份有限公司（
    下稱和欣客運公司）位於台中市朝馬站之營業大客車司機，
    受僱於和欣客運公司。徐靖峰於96年3月2日凌晨0時30分許
    ，因知悉位於該公司台中市朝馬站前之排班計程車司機與該
    和欣客運公司之副總經理曾發生衝突，乃攜二把刀前往台中
    市○○區○○路2段124－4號和欣客運停車場前之計程車排
    班停車場，以水果刀敲打原不相識正在排班之被害人鄭子偉
    之計程車左前車窗。鄭子偉見狀後向前欲質問徐靖峰，因聽
    聞檳榔攤業者陳淑如疾呼有刀，並見徐靖峰手持水果刀後，
    即轉身向和欣客運停車場前之人行道處逃跑，徐靖峰即快步
    上前，嗣鄭子偉不幸在人行道上遭停放之機車絆倒後，隨即
    轉身面向緊隨其後之徐靖峰，鄭子偉呈現半躺靠機車半坐姿
    後，徐靖峰見機不可失，竟基於殺害鄭子偉之故意，持水果
    刀刺向鄭子偉，鄭子偉初以隨手拾得之椅子抵擋，使徐靖峰
    失去重心倒向鄭子偉後，又起身再持水果刀連續朝鄭子偉之
    右胸、左胸要害部位猛刺4刀，右大腿1刀，致被害人鄭子偉
    大量出血，經送醫急救後於當日晚間10時24分許因失血過多
    不治死亡。
  (二)查徐靖峰係上訴人和欣客運公司之受僱人，案發時係因該公
    司與計程車司機之糾紛而為之侵權行為，若非該公司有人授
    權，何以徐靖峰僅為司機之身分須如此放肆？縱然該公司無
    人授權，徐靖峰此舉亦係於其受僱中，所發生與公司有關聯
    性之行為，上訴人自當應負僱用人之督導責任，依民法第18
    4條第1項、第188條前段應負起徐靖峰不法行為之連帶賠償
    責任。
  (三)被上訴人請求之賠償金額如下：(1)被上訴人丙○○為被害人
    支出醫療費用共計新台幣（下同）202,265元。(2)被上訴人
    丙○○為被害人支付殯葬費共計348,800元。(3)扶養費用部
    分，被上訴人己○○請求588,000元。被上訴人戊○○請求
    1,381,800元。(4)精神慰撫金部分，被上訴人各請求賠償200
    萬元。綜上，被上訴人己○○請求賠償2,588,000元，被上
    訴人丙○○請求賠償551,065元，被上訴人戊○○請求賠償
    3,381,800元。
  (四)訴之聲明：(1)上訴人應連帶給付被上訴人己○○2,588,000
    元及自起訴狀繕本送達翌日起至清償日止，按年利率5%計算
    之利息。(2)上訴人應連帶給付被上訴人丙○○551,065元及
    自起訴狀繕本送達翌日起至清償日止，按年利率5%計算之利
    息。(3)上訴人應連帶給付被上訴人戊○○3,381,800元及自
    起訴狀繕本送達翌日起至清償日止，按年利率5%計算之利息
    。(4)被上訴人願供擔保，請准宣告假執行。(5)訴訟費用由上
    訴人連帶負擔。（被上訴人於原審敗訴部分，未據聲明不服
    。）
二、上訴人則以下列各詞置辯：
  (一)按「民法第188條所定僱用人之連帶賠償責任，以受僱人因
    執行職務不法侵害他人之權利者為限，始有其適用，本件受
    僱人黃某所犯與何女相姦及誹謗等罪責，均由於其私生活不
    檢所致，顯與其執行職務無關，即與該條所定成立要件不合
    ，上訴人據以訴請被上訴人與其負連帶賠償責任，於法無據
    。」最高法院67年台上字第2032號判例可資參照。
  (二)本件事故之發生，純係徐靖峰於下班後之個人私行為，顯與
    其執行職務無關，即與民法第188條所定僱用人連帶賠償責
    任之成立要件不合，被上訴人據以訴請上訴人與徐靖峰負連
    帶賠償責任，於法無據。
  (三)另被上訴人所說的「人行步道」，那是在公司營運處所之外
    。又如上訴人和欣客運公司之主任、副主任也有一起去的話
    ，他們打架，為何他們二位都沒有受傷？且刑事卷中記載他
    們二位是事後聽到這事件，才從二樓辦公室下來勸阻徐靖峰
    ，這部分在證人也有提到。
  (四)答辯之聲明：(1)被上訴人之訴及假執行之聲請均駁回；(2)訴
    訟費用由被上訴人負擔；(3)如受不利判決，願供擔保免為假
    執行。
三、原審審酌兩造提出之攻擊防禦方法後，判決：(一)上訴人（與
    徐靖峰）應連帶給付被上訴人己○○712,918元，及自96年
    10月25日起至清償日止，按年息百分之5計算之利息；(二)上
    訴人應連帶給付被上訴人丙○○503,265元，及自96年10月
    25日起至清償日止，按年息百分之五計算之利息；(三)上訴人
    應連帶給付被上訴人戊○○753,662元，及自96年10月25日
    起至清償日止，按年息百分之5計算之利息；(四)被上訴人其
    餘之訴及假執行之聲請駁回；(五)及以供擔保金額為條件之假
    執行及免為假執行宣告。上訴人對原審判決敗訴部分不服，
    提起上訴，於本院之聲明：(一)原判決不利於上訴人部分廢棄
    ；(二)上廢棄部分，被上訴人在第一審之訴駁回；(二)訴訟費用
    由被上訴人負擔；(三)如受不利判決，願供擔保請准宣告免為
    假執行。（被上訴人於原審敗訴部分及原審共同被告徐靖峰
    敗訴部分，均未據聲明不服，已告確定。）
四、查被上訴人主張徐靖峰係上訴人和欣客運公司位於台中市朝
    馬站之營業大客車司機，受僱於上訴人和欣客運公司，徐靖
    峰於上開時、地持水果刀殺害被害人鄭子偉死亡之事實，業
    據原法院96年度重訴字第1822號、本院96年度上訴字第3083
    號刑事判決認定殺人罪成立，判處徐靖峰有期徒刑15年等情
    ，經原審依職權調取臺灣臺中地方法院檢察署96年相字第38
    5號、96年偵字第6101號、原法院96年度重訴字第1822號刑
    事卷宗核閱屬實，且有一審刑事影卷可稽，該判決業已確定
    ，此有被上訴人提出之最高法院97年度台上字第2179號刑事
    判決一件、本院網路調得刑事類裁判書即本院96年度上訴字
    第3083號刑事判決在卷可稽，且為上訴人所不爭，堪信被上
    訴人之主張為真實。
五、本件兩造之爭執在於上訴人和欣客運公司應否就其受僱人徐
    靖峰之不法行為負侵權行為之連帶賠償責任？易言之，徐靖
    峰殺害鄭子偉而不法侵害他人權利之行為，其在外形之客觀
    上得否認徐靖峰與其執行職務有密切關聯？
  (一)被上訴人主張徐靖峰為上訴人和欣客運公司之員工，而事情
    起因是上訴人和欣客運公司營業時間內之停車問題，致計程
    車司機與上訴人和欣客運公司雙方人馬發生對罵，嗣後徐靖
    峰並於上訴人和欣客運公司朝馬站營運處所內及旁邊之「人
    行步道」等地殺人肇事，因認肇事原因及事發地點與徐靖峰
    之行為都是在上訴人和欣客運公司之營業場所範圍，屬執行
    職務之範圍，是上訴人應就徐靖峰之行為負連帶賠償責任等
    語，此則為上訴人所否認。
  (二)按「民法第188條所定僱用人之連帶賠償責任，以受僱人因
    執行職務不法侵害他人之權利，始有其適用。倘為受僱人個
    人之犯罪行為而與執行職務無關，即與該條所定成立要件不
    合，尚難令僱用人與受僱人負連帶賠償責任。」（最高法院
    88年度台上字第962號判決要旨參照）。再按「民法第188條
    第1項僱用人應與不法侵害行為之受僱人負連帶賠償責任之
    規定，以受僱人因執行職務所為之行為為要件。又所謂執行
    職務，雖不以受指示執行之職務為限，但至少在外觀上，該
    受僱人之行為，依一般情形觀之，得認為係執行職務者，始
    屬相當（最高法院56年度台上字第2829號判決參照）。
  (三)是依執行職務行為需由外觀形式，依一般情形認定有無密切
    關聯。易言之，如受僱人之行為，於形式之客觀、外觀認定
    與其執行職務無關者，即非為職務行為，僱用人自無需就此
    負民法第188條第1項之連帶賠償責任。經查：
    1.查徐靖峰雖為上訴人僱用之營業大客車司機，此為兩造所
      不爭執，惟徐靖峰之職務內容為上訴人營業大客車之相關
      運送乘客駕駛行為，本件又係發生於95年3月2日淩晨零時
      30分許，客觀上並非徐靖峰於履行其駕駛職務過程、時間
      所生，與其執行職務全然無關，自非為執行職務、濫用職
      務、利用職務機會或與執行職務時間有密切關係等行為。
    2.次查本件導因徐靖峰為報復其96年3月1日22時許為訴外人
      劉宗寰率人毆傷之私仇，始於96年3月2日公然持刀械前往
      排班計程車司機停車場進行尋仇報復，於上訴人停車場外
      之人行道上，殺害被害人鄭子偉。緣徐靖峰於96年3月1日
      19時許，於同事飯局上聽聞和欣客運公司副總經理與某不
      詳排班司機發生爭執，想為公司出面理論，乃於同日22時
      許，乘坐同事林金華駕駛之車輛，前往台中市○○區○○
      路2段124-4號和欣客運停車場前，向劉宗寰理論，並要求
      劉宗寰交出與和欣客運公司副總經理發生爭執之計程車司
      機，雙方一言不合，為同在該處排班、真實姓名年籍不詳
      之之成年男子2、3人，共同基於於傷害人身體之犯意聯絡
      ，依劉宗寰之指使，由其中一人持木質球棒毆打徐靖峰之
      腰部，劉宗寰並與徐靖峰發生肢體拉扯，致徐靖峰受有軀
      體挫傷之傷害。惟徐靖峰返家思及上情，心有未甘而亟欲
      報復，乃於家中取出水果刀1支於翌日（即96年3月2日）
      凌晨零時30分許，至和欣客運公司停車場，手持水果刀藏
      於身後，沿停車場出口處之「老主顧檳榔攤」旁接近在該
      處排班之計程車司機。其持水果刀敲打第一部、正在排班
      中由鄭子偉駕駛之計程車左側車窗，為正在和欣客運公司
      停車場內兜攬生意之鄭子偉察覺，「老主顧檳榔攤」之員
      工陳淑如發覺徐靖峰手持刀械，乃出聲警告鄭子偉，鄭子
      偉聞言，立刻轉身往停車場外人行道逃跑，徐靖峰竟兇性
      大發，持刀追殺鄭子偉等情，此有前開刑事判決一件附卷
      可查，顯係徐靖峰為報復而遂行其個人之犯罪行為，因而
      殺害被害人鄭子偉，故以形式之客觀及行為外觀而論，徐
      靖峰上開所為與其職務行為、濫用職務、利用職務機會或
      與執行職務時間地點均無密切關聯，自與上訴人公司無關
      。
  (四)本件徐靖峰殺害被害人鄭子偉之肇事情形，於外觀上既無法
    認定與執行上訴人之職務有關，揆諸上開說明，被上訴人主
    張上訴人應依民法第188條第1項前段、第184條規定與徐靖
    峰連帶負損害賠償責任，即無可採。
六、綜上所述，上訴人抗辯徐靖峰殺害鄭子偉之不法行為係其個
    人犯罪行為，在外形之客觀上與其執行職務無關，自屬可信
    ，被上訴人主張上訴人應依民法第188條第1項前段負連帶賠
    償責任，為不足採。從而，被上訴人本於民法第188條第1項
    前段之法律關係，請求上訴人連帶給付如聲明所示之金額，
    為無理由，不應准許。其假執行之聲請亦失所附麗，應併予
    駁回。原審就上開不應准許部分判命上訴人連帶給付，並為
    假執行及免為假執行之宣告，自有未洽。上訴意旨指摘原判
    決此部分不當，求予廢棄改判，為有理由。自應由本院予以
    廢棄改判如主文第2項所示。
七、本件事證已臻明確，兩造所提其餘攻擊防禦方法及舉證，與
    判決結果不生影響，爰不一一論述。
八、據上論結，本件上訴為有理由，依民事訴訟法第450條、第
    78條、第85條第1項前段，判決如主文。
中    華    民    國    97    年    9     月    30    日
                  民事第五庭    審判長法  官  林陳松
                                      法  官  鄭金龍
                                      法  官  王重吉
以上正本係照原本作成。
如對本判決上訴，須於收受判決送達後二十日內向本院提出上訴
書狀，其未表明上訴理由者，應於提出上訴後二十日內向本院提
出上訴理由書（須按他造人數附具繕本）。
上訴時應提出委任律師為訴訟代理人之委任狀。具有民事訴訟法
第四百六十六條之一第一項但書或第二項之情形為訴訟代理人者
，另應附具律師及格證書及釋明委任人與受任人有該條項所定關
係之釋明文書影本。
                                      書記官  林玉惠
中    華    民    國    97    年    10    月    1     日
                                                      Ａ


司法院資訊處製作；財團法人民間司法改革基金會備份。
